【裁判字號】    99,重家訴,2
【裁判日期】    990504
【裁判案由】    所有權移轉登記
【裁判全文】
臺灣彰化地方法院民事判決             99年度重家訴字第2號
原      告  丁○○○
            乙○○
            甲○○
共      同
訴訟代理人  詹漢山律師
被      告  丙○○
訴訟代理人  張幸茵律師
上列當事人間所有權移轉登記事件，本院於民國99年4月20日言
詞辯論終結，判決如下：
    主  文
原告之訴駁回。
訴訟費用由原告負擔。
    事實及理由
一、本件原告經合法通知，未於言詞辯論期日到場，核無民事訴
    訟法第386條所列各款情形，爰依被告之聲請，由其一造辯
    論而為判決。
二、本件原告未於言詞辯論期日到場，惟提出書狀主張：原告丁○○○為吳聰其之配偶；原告乙○○、甲○○、訴外人吳偉
    立及被告丙○○均為吳聰其之子女，吳聰其於民國(下同)90
    年9月26日死亡，原告3人、訴外人吳偉立及被告丙○○均為
    其繼承人，並因分割遺產事件，業經鈞院於96年4月30日以
    95年度重家訴字第3號判決判決各按五分之一比例分割吳聰
    其之遺產確定在案。嗣因被告丙○○於98年8月13日就登記
    於其名下之彰化縣彰化市○○段461之3地號土地持分三分之
    一對原告等及訴外人吳偉立提起分割共有物之訴(鈞院98年
    度重訴字第108號)，並於98年10月29日就登記於其名下之彰
    化縣花壇鄉○○段14也號土地持分五分之三、彰化縣花壇鄉
    ○○段14之1地號土地持分二分之一，對原告丁○○○及訴
    外人吳偉立提起拆屋還地之訴(鈞院98年度訴字第889號)，
    原告等人整理相關土地資料繼承人吳聰其遺留之相關文件，
    發現如附表所示土地及落彰化縣彰化市○○段77之6地號土
    地之未保存登記建物門牌號碼彰化市○○路266巷2號、6號
    、8號等建物（以下稱系爭建物）實際上均係吳聰其所購買
    ，而借名登記於被告丙○○名下。本件被繼承人吳聰其與被
    告丙○○間之借名登記契約於其90年9月26日死亡時消滅，
    原告依據委任法律關係請求被告丙○○自應將其因借名而登
    記於其名下之如附表所示土地之所有權移轉登記予繼承人全
    體，系爭建物部分，雖因建物均未辦理保存登記，而無移轉
    登記之問題，然亦應將其所有權及占有返還予繼承人全體。
    原告於前揭台灣彰化地方法院95年度重家訴字第3號分割遺
    產判決確定後發現，如附表所示土地及系爭建物是吳聰其借
    名登記予丙○○之遺產，因吳聰其死亡而終止借名登記契約
    後，請求被告丙○○將附表所示土地及系爭建物移轉於繼承
    人全體後，再依民法第1164條規定為遺產分割，按繼承人之
    應繼分比例分割予原告三人各五分之一，自屬有理由。聲明
    求為判決被告應將如附表所示土地移轉登記予原告三人及訴
    外人吳偉立及被告五人公同共有後，再分割登記予原告三人
    各五分之一。被告應將系爭建物返還予原告三人及訴外人吳
    偉立及被告五人公同共有後，再分割移轉其所有權予原告三
    人各五分之一等語。
三、被告答辯略以：原告既陳明吳聰其於民國(下同)90年9月26
    日死亡，丁○○○、乙○○、甲○○、吳偉立、丙○○均為
    繼承人，惟卻僅以原告吳張紅讓、乙○○、甲○○等三人起
    訴請求移轉登記，再分割登記，此為固有必要共同訴訟，故
    本件應認原告當事人並不適格，而應予以駁回。又原告主張
    被告丙○○與被繼承人吳聰其間曾簽立借名登記契約，並提
    出該文件影本，惟被告否認原告主張，且鄭重否認該文件之
    真正，原告所提文件均係手寫且內容並非吳聰其親自書寫，
    且格式上未經吳聰其親自簽名、參以最後確認欄位上，簽有
    被告丙○○之署押左方留有一大片空白，尚待吳聰其簽認，
    吳聰其既未簽認，從而此文件之真實性顯有可疑，充其量僅
    為僅為未完成之草稿，足認吳聰其與被告丙○○之間意思表
    示仍未一致，並未成立任何借名登記契約，亦無任何委任關
    係 存在，原告依此主張移轉登記所有權，於法不合且無理
    由。原告主張附表所示土地均係吳聰其所有，借名登記於被
    告丙○○名下云云，根本與土地謄本所載之登記原因為買賣
    客觀事實不符，彰化縣花壇鄉○○段第十四地號土地為被告
    丙○○於78年9月21日向莊玉蘭、莊玉美等人買受；口庄段
    第200地號土地為被告丙○○於80年9月25日向陳明義買受，
    白沙坑段第六八之二地號土地為被告丙○○於77年3月15日
    向呂蕭職女買受；白沙坑段第六八之三地號土地為被告丙○○於77年4月16日向廖志勇所買受白沙坑段第六九地號土地
    為被告丙○○於77年3月15日陳銀河等三人買受；彰化市○○段南郭小段第四六一之三地號土地則為張香蘭女士(即被
    告丙○○之配偶)於69年1月30日向吳許配買受，嗣於73年1
    月5日變更名義為被告丙○○所有，後於80年9月逕為分割出
    南郭小段第四六一之二十號土地。準此，原告主張上開土地
    為吳聰其所有，未提出任何吳聰其為實質上買受土地之人之
    證據以實其說，其主張全然無稽。查被繼承人吳聰其之分割
    遺產等事件，前經鈞院95年度重家訴第3號判決確定，吳聰
    其之遺產並未包括未件原告主張之借名登記委任關係請求權
    在內，此應係兩造所不爭執事項。惟原告卻又以繼承為由提
    起本訴，請求移轉記所有權，再分割登記，此顯與上開遺產
    分割確定判決有違，原告主張並無理由。若原告認此委任關
    係請求權亦屬被繼承吳聰其之遺產，自應先依法提起分割遺
    產訴訟，確認該請求權是否屬吳聰其之遺產？原告是否有繼
    承權？應有部分範圍？等先決問題，足認原告逕行提起本件
    訴訟，並無訴訟利益且顯無權利保護必要而駁回。系爭建物
    係位於重測前為彰化縣彰化市○○段坑子內小段第七三之三
    地號(重測後為：桃源段第八六一地號)土地上，與其他寶山
    路266巷1、3、4、5、7、10、12號之建物，及業經遺產分割
    判決為分別共有之寶山路266巷9號房屋，均為同時興建，分
    別歸屬於原告三人、被告丙○○及其他訴外人所有，而寶山
    路266巷1、5號建物起造人名義分別為原告丙○○、吳偉立
    ，上開土地及建物均係由吳聰其之繼承人於相同日期向相同
    出賣人買受，亦或是同時興建起造，若被告丙○○所有之上
    開土地、建物，乃吳聰其實質上所有，豈非同為繼承人之原
    告丁○○○、乙○○、甲○○、訴外人吳偉立所有之上開土
    地、建物亦均為吳聰其借繼承人名義登記？復參以訴外人吳
    顏姿玉(吳偉立之配偶)於98年3月10日勘驗時亦明確證稱：
    「建物J的部分以前是幼稚園，我的部分是門牌號碼寶山路
    266巷4號，2、6、8號是丙○○的」等語（寶山路266巷2、4
    、6、8號房屋為相連一體之建築物，前為全興幼兒學苑），
    足見原告主張為無理由，故聲明求為判決駁回原告之訴等語
    。
四、按繼承人有數人時，在分割遺產前，各繼承人對於遺產全部
    為公同共有。民法第1151條定有明文。公同共有人，就公同
    權利為訴訟標的提起訴訟者，屬固有必要共同訴訟，應由公
    同共有人全體共同起訴或被訴，否則當事人適格有所欠缺。
    而共有物之分割，於共有人全體有法律上之利害關係，必須
    共有人全體為之，故請求分割共有物之訴，屬於民事訴訟法
    第56條第1項所謂訴訟標的對於共同訴訟之各人必須合一確
    定者。故遺產分割為固有必要共同訴訟，以同意分割之公同
    共有人全體一同起訴為原告，並以反對分割或不願共同起訴
    之共有人為被告，其當事人始為適格。原告主張附表所示土
    地及系爭建物為被繼承人吳聰其所有，因借名登記於被告名
    下，因被繼承人死亡而終止借名登記契約，被告丙○○將附
    表所示土地及系爭建物移轉於繼承人全體後，再依民法第
    1164條規定為遺產分割等語，渠等主張關於吳聰其遺產請求
    權及遺產分割事件，屬於固有必要共同訴訟，其訴訟標的對
    於全體繼承人必須合一確定，應以共同繼承遺產之其他繼承
    人同列為原告或被告，惟本件被繼承人吳聰其之繼承人除原
    告丁○○○、乙○○、甲○○及被告丙○○之外，尚有訴外
    人吳偉立一節，既為兩造所是認，並經本院95年重訴字第3
    號確定判決所認定，則原告起訴未將吳偉立列為當事人，故
    縱設原告之主張為真，然並未以全體繼承人為當事人，原告
    復未於言詞辯論終結前將吳偉立追加為當事人或聲請裁定命
    追加為原告，則本件原告之起訴自有當事人不適格之情形。
    故原告提起本件訴訟，即有違誤，顯無理由，應予駁回。
五、本件事實已臻明確，兩造其餘攻擊防禦方法，因對於判決結
    果不生影響，爰不再逐一論列，併予敘明。
六、訴訟費用負擔之依據：民事訴訟法第85條第2項。
中    華    民    國    99    年    5    月    4     日
                  家事法庭      法  官  陳弘仁
以上正本係照原本作成。
如不服本判決，應於判決送達後20日之不變期間內，向本院提出
上訴狀。
中    華    民    國    99    年    5    月     4    日
                                書記官  張俞文
附表：
┌──┬─────────┬────┬───┐
│編號│   地       號    │面積（平│持分  │
│    │                  │方公尺）│      │
├──┼─────────┼────┼───┤
│ 1  │彰化縣花壇鄉○○段│   213  │3/5   │
│    │口庄小段14地號    │        │      │
├──┼─────────┼────┼───┤
│ 2  │彰化縣花壇鄉○○段│  3744  │全部  │
│    │口庄小段200地號   │        │      │
├──┼─────────┼────┼───┤
│ 3  │彰化縣花壇鄉白沙坑│  2348  │全部  │
│    │段68之2地號       │        │      │
├──┼─────────┼────┼───┤
│ 4  │彰化縣花壇鄉白沙坑│  4700  │全部  │
│    │段68之3地號       │        │      │
├──┼─────────┼────┼───┤
│ 5  │彰化縣花壇鄉白沙坑│   849  │191/  │
│    │段69地號          │        │849   │
├──┼─────────┼────┼───┤
│ 6  │彰化縣彰化市○○段│   714  │1/3   │
│    │南郭小段461之3地號│        │      │
├──┼─────────┼────┼───┤
│ 7  │彰化縣彰化市○○段│     5  │1/3   │
│    │南郭小段461之20地 │        │      │
│    │號                │        │      │
└──┴─────────┴────┴───┘

司法院資訊處製作；財團法人民間司法改革基金會備份。
